【裁判字號】    91,易,2096
【裁判日期】    920827
【裁判案由】    偽造文書
【裁判全文】
臺灣臺中地方法院刑事判決                        九十一年度易字第二九六?
    公  訴  人  臺灣臺中地方法院檢察署檢察官
    被      告  子○○
    選任辯護人  邢俊文律師
右列被告因偽造文書案件，經檢察官提起公訴（九十一年度偵字第一五七○四號），
本院判決如左：
    主  文
子○○無罪。
    理  由
一、本件公訴意旨略以：被告子○○係臺中市政府社會局社會救助課員（民國八十二
    年三月至九十年一月三十日），負責「臺中市社會救助金專戶管理運用委員會」
    之開會紀錄及保管會議紀錄。於民國（下同）八十八年九月廿一日發生九二一大
    地震後，臺中市政府為接受各界捐款及補助，另設「臺中市九二一震災基金專戶
    管理運用委員會」，其成員與前開「臺中市社會救助金專戶管理運用委員會﹂之
    成員相同，負責上開款項之管理運用事宜，亦由子○○擔任開會紀錄及保管會議
    紀錄之責。後因臺中市議會於八十九年九月第十四屆第六次臨時大會中，對於臺
    中市政府處理上開九二一大地震各界捐款及補助產生質疑，而要求臺中市政府檢
    送自九二一大地震發生後之社會救助金專戶管理運用委員會之歷次會議紀錄，子
    ○○即依上開會議紀錄加以整理，惟發現其中八十九年三月三十日下午二時所舉
    行之八十九年第一次委員會議紀錄及八十九年八月廿九日下午二時所舉行之八十
    九年第二次委員會第一次臨時會議紀錄之簽到名冊遺失，竟未依卷宗資料遺失方
    式處理及據實以報，反為使其免於受到行政懲處，即基於概括之犯意，於八十九
    年十月三日，在臺中市政府社會局內，連續以剪刀剪下之前參與會議之人之簽名
    ，而粘貼於該二次出列席人員簽到名冊之方式，盜用各該人員之署押（出列席人
    員詳如附表所示，其中起訴書將「甲○○」誤為「林顯裕」，應予更正），足以
    生損害於行政管理之正確性及各該出列席人員，後以八十九年十一月六日八九府
    社助字第一五五一七六號函復臺中市議會包括上開二次會議紀錄在內之七次會議
    紀錄，因認被告涉有刑法第二百十七條第二項之盜用署押罪。
二、按行為不罰者，應諭知無罪之判決，刑事訴訟法第三百零一條定有明文。又刑法
    第二百十七條第二項之盜用署押罪，除盜用之行為外，另須以足以生損害於公眾
    或他人，為其構成要件。查公訴人認被告涉有上述犯行，係以：（一）被告子○○之自白。（二）上開二次會議紀錄之出列席人員簽到名冊影本中，明顯可見有
    以剪貼後影印之方式殘留之跡象等，為其主要論據。
三、訊據被告子○○對於剪貼如附表所示人員簽名之事實坦承不諱，惟辯稱：伊係因
    不慎遺失開會簽到資料，而議會又索取孔急，情急之下始以剪貼方式為之，然而
    伊所剪貼者均有實際出席，並未生損害於渠等人員及行政管理之正確性等語。經
    本院一一傳訊如附表所示證人，即遭被告以剪貼署押之委員結果：
（一）證人甲○○、壬○○、己○○、乙○○、丙○○、丁○○對於八十九年三月三
      十日、八十九年八月廿九日之二次會議，均明確證稱有參加等語（證人甲○○
      、壬○○、己○○見本院九十二年二月二十六日審判筆錄，證人丙○○見本院
      九十二年五月二十一日審判筆錄，丁○○見本院九十二年六月二十日審判筆錄
      ，乙○○見本院九十二年七月十六日審判筆錄）。
（二）證人辛○○雖證稱：時間太久，不記得等語，惟亦證稱：如果有收到通知就會
      參加，如果出國才例外等語（本院九十二年二月二十六日審判筆錄），而經本
      院查詢證人辛○○之入出境紀錄，八十九年三月三十日、八十九年八月廿九日
      二次會議之日期，證人辛○○均在國內，是以依辛○○上開證詞，其應有參加
      會議。
（三）證人戊○○證稱：八十九年三月三十日有參加，八十九年八月二十九日沒印象
      等語，惟考諸被告剪貼之該二次簽到單影本，八十九年八月二十九日簽到單並
      未剪貼戊○○署押，僅於八十九年三月三十日簽到單剪貼戊○○署押，故被告
      並未違背事實；證人癸○○則證稱：我是主任秘書，當時事情很多，沒有每次
      都參加，時間很久不記得：：：但是對他們提案有印象，因為提案要事先簽等
      語，惟查該二次會議紀錄，均由癸○○擔任主持人（八十九年八月二十九日之
      會議紀錄附於偵卷第一四四頁、八十九年三月三十日之會議紀錄為臺中市政府
      九十二年三月十二日府社助字第○九二○○三四一三六號函檢送之附件，在本
      院卷內），按理被告僅遺失簽到單，並未遺失會議紀錄，證人癸○○若未出席
      ，被告僅為一個小科員，應無捏造事實強將其列為主持人之理，且證人丙○○
      除證稱其印象中有參加，其中有一次有提臨時動議等語外，並同時證稱渠於會
      後都會收到會議記錄等語（本院九十二年五月二十一日審判筆錄），核與被告
      所辯：會議記錄須影印寄給全體委員等語相符，證人癸○○當時身為市政府主
      任秘書，被告製作之會議紀錄必然均要送請證人癸○○過目，若癸○○未參加
      該二次會議，依常理應會命被告將主持人部分更正為正確之人，始會同意下屬
      寄發會議紀錄，然而證人癸○○並無此一舉動，現存之該二次會議紀錄仍均以
      癸○○為主持人，足見該二次會議證人癸○○應有出席，要無疑義。（證人戊○○、癸○○二人證言見本院九十二年四月九日審判筆錄）
（四）證人庚○○則證稱：之前有參加幾次（會議），如果（開會）有通知教育局，
      局長通常都會叫我們國教課科長參加，如果科長沒空，就由我參加。八十九年
      三月三十日之會議無法確定有無參加，但是其中有業務報告第二項國中小學生
      服裝午餐書包費、提案第十六案崇德國中都與我們教育局有關，有可能是我參
      加，只是記不清楚等語（本院九十二年六月二十日審判筆錄），則證人庚○○
      有參加八十九年三月三十日會議之機率極高，本於無罪推定、罪疑惟輕之原則
      ，應作對被告有利之認定。
（五）綜上所述，公訴人所指如附表所示之遭被告剪貼署押之人，均有實際參加該次
      會議，則被告雖有剪貼盜用渠等署押於簽到單之行為，惟不足以生損害於該等
      人員及行政管理之正確性，核與刑法第二百十七條第二項之罪須足以生損害於
      公眾或他人之要件不符，自難遽以該罪相繩，應僅構成行政懲處之事由。
五、綜上所述，被告子○○所辯應堪採信。此外復查無其他積極證據足證被告有何被
    訴之盜用署押犯行，揆諸前揭法條及判例意旨，即應為有利於被告之認定，依法
    應為無罪之判決，以免冤抑。
據上論斷，應依刑事訴訟法第三百零一條第一項，判決如主文。
中      華      民      國    九十二    年      八      月    二十七    日
                                臺灣臺中地方法院刑事第七庭
                                        法  官  林念祖
右正本證明與原本無異。
如不服本判決，應於送達後十日內向本院提出上訴狀（須附繕本），上訴於臺灣高等
法院臺中分院。
                                        書記官
中      華      民      國    九十二    年      八      月    二十七    日
附表：
┌───────────────┬────────────────────
│    會議時間                  │  出列席人員
├───────────────┼────────────────────
│  八十九年三月三十日下午二時  │  甲○○（代）、壬○○、辛○○、己○○
│  八十九年第一次委員會議紀錄  │  庚○○（代）、戊○○、乙○○、丁○○
├───────────────┼────────────────────
│  八十九年八月廿九日下午二時  │  癸○○、乙○○、甲○○、己○○
│  八十九年第二次委員會        │  壬○○、丙○○、辛○○
│  第一次臨時會議紀錄          │
└───────────────┴────────────────────


司法院資訊處製作；財團法人民間司法改革基金會備份。
